【裁判字號】    97,台上,669
【裁判日期】    970221
【裁判案由】    違反商業會計法
【裁判全文】
最高法院刑事判決              九十七年度台上字第六六九號
上  訴  人  乙○○
選任辯護人  賴鴻鳴律師
            劉錦勳律師
            黃俊達律師
上  訴  人  甲○○
                    巷11號
上列上訴人等因違反商業會計法案件，不服台灣高等法院台南分
院中華民國九十五年十二月十九日第二審判決（九十五年度上訴
字第七００號，起訴案號：台灣台南地方法院檢察署九十三年度
偵字第五七四三、五八五五號），提起上訴，本院判決如下：
    主  文
原判決關於甲○○違反商業會計法及乙○○部分均撤銷，發回台
灣高等法院台南分院。
    理  由
本件原判決撤銷第一審關於上訴人甲○○、乙○○被訴違反商業
會計法無罪部分之判決，改判論處上訴人等共同連續商業負責人
其他利用不正當方法，致使會計事項或財務報表發生不實之結果
罪刑（均處有期徒刑陸月，如易科罰金，以銀元佰元即新台幣
玖佰元折算壹日），固非無見。
惟查(一)有罪判決書事實之認定與理由之說明必須互相一致，方為
合法。倘若事實之認定與理由之說明不相一致，按諸刑事訴訟法
第三百七十九條第十四款後段規定，自屬判決理由矛盾之當然違
背法令。又修正前刑法第五十六條所規定之連續犯，除客觀上須
具備連續數行為而犯同一之罪名外，在主觀上尤須具備概括之犯
意，所謂概括犯意，必須主觀上其多次犯罪行為，自始均在一個
預定犯罪計畫以內逐次進行，始克相當，若中途另有新犯意發生
，而非連續其初發的意思，即非連續犯之範圍。本件原判決理由
說明：上訴人等所為係犯商業會計法第七十一條第一項第五款之
罪，先後多次犯行，時間緊接，方法雷同，所犯係構成要件相同
之罪名，顯係基於概括犯意為之，應依刑法第五十六條連續犯規
定論以一罪，並依刑法第五十六條規定加重其刑（見原判決第十
四頁倒數第三行）。並於主文諭知上訴人以共同「連續」商業負
責人其他利用不正當方法，致使會計事項或財務報表發生不實之
結果罪；惟其事實僅認定：曾士能、甲○○及乙○○共謀以假交
易該批ＤＲＡＭ之方式，即由曾士能安排買賣之上、下游公司予
台鹽公司而以即買即賣之方式進行假交易ＤＲＡＭ計十二次（見
原判決第二、三頁）；並未認定上訴人等係基於概括之犯意逐次
進行，而事實認定與理由說明不相一致，是上訴人等究係基於概
括之犯意逐次進行之連續犯，事實尚有未明，致本院自無從為其
適用法律當否之審斷。(二)刑之量定，為求個案裁判之妥當性，法
律固賦與法院裁量權。但此項裁量權之行使，應依刑法第五十七
條規定，審酌行為人及其行為等一切情狀，為整體之評價，使罪
刑均衡，輕重得宜。如偏執一端，致失出失入，即難謂為適法。
本件原審論處乙○○共同連續商業負責人其他利用不正當方法，
致使會計事項或財務報表發生不實之結果，處有期徒刑陸月，但
未說明其對乙○○行為之評價依據，自嫌判決理由不備。(三)上訴
人等人除將上開虛假買賣之營業收入及營業毛利記入該年度損益
表及資產負債表相關項目內，並分別編入該年度之股票上市用公
開說明書，致使財務報表發生不實之結果外，並將上開不實之買
賣事項開立、收受支票並記入帳冊（見原判決第三頁第十行），
如上開認定屬實，則上訴人二人除犯有商業會計法第七十一條第
一項第五款之罪外，是否另犯同條第一款之罪，攸關上訴人等罪
責之認定，自有調查審認之必要。又上訴人等既為上開不實交易
之人員，則為上開決定之後，是否利用不知情之成年會計人員為
不實之記入行為，亦攸關「間接正犯」事實之認定，併有深入究
明之必要。(四)按被告以外之人於審判外之言詞或書面陳述，除法
律有規定者外，不得作為證據，刑事訴訟法第一百五十九條第一
項定有明文。而所謂法律有規定者，即包括同法第一百五十九條
之一至同條之五所規定傳聞證據具有證據能力之例外情形。故如
欲採被告以外之人於審判外之言詞或書面陳述為證據時，必須符
合法律所規定之例外情形，方得認其審判外之陳述有證據能力，
並須於判決中具體說明其符合傳聞證據例外可信之情況及心證理
由，否則即有違證據法則及判決不備理由之違誤。原判決採取證
人朱黃寶金、吳春宏、李雪娥、林彥生、林素珍、張美玲、郭黎
鴻、陳文欽、陳舒齡、楊明鑽、蔡義雄及盧蕭碧鸞等人於法務部
調查局台南市調查站之供述為犯罪之部分論據（見原判決第七頁
第一三頁），但前揭證據資料均為被告以外之人於審判外之書面
陳述，屬傳聞證據，原判決並未敘明其符合傳聞證據例外可信之
情況及心證理由，自有違證據法則及判決不備理由之違誤。
(五)原判決認甲○○有鑑於台鹽公司因業績表現不佳，營業額未能
達預算目標，乃帶同乙○○找曾士能設法，曾士能為償還積欠甲
○○之人情，三人乃共謀以假交易該批ＤＲＡＭ之方式，由曾士
能安排升鋐國際開發有限公司（下稱升鋐公司）、弘廣公司充作
人頭下游公司，進行即買即賣之假買賣，以虛增業績，而共同以
不正當方法，致使會計事項或財務報表發生不實之結果等情。但
上訴人等否認上情，並辯稱：國營事業不需要靠營業額來為考核
標準，沒有必要去做假買賣等語。原判決未說明上開犯罪動機之
憑據，已有未當。且曾士能果在償還積欠甲○○之人情，何以用
以支付台鹽公司貨款之支票任令退票？而由台鹽公司拍賣曾士能
之抵押物？似與償還人情之情節有違；且升鋐公司之負責人郭皓
謙證稱：兩次買賣都有出口，公司也拿到退稅等語（見原判決第
八頁倒數第六行起）。升鋐公司如屬虛假買賣之人頭，何以享有
退稅之實益？又原審於審理期日，審判長稱上訴人二人除有違反
商業會計法第七十一條第一項第五款之罪外，尚犯有刑法第三百
四十二條之背信罪等語（見原審卷第二五六頁），原判決就上訴
人等人有無另犯背信罪嫌，亦無一語敘及，實情如何，均有查明
釐清之必要。(六)上訴人等行為後，刑法第二十八條於九十四年二
月二日修正公布，於九十五年七月一日施行，該修正條文已限縮
於共同實行犯罪行為者，始成立共同正犯，而排除陰謀犯、預備
犯之適用，自屬法律變更，原判決未依修正後刑法第二條「從舊
從輕」原則比較新舊法之適用，亦有判決不適用法則之違誤。甲
○○上訴意旨指摘原判決關於其違反商業會計法部分，乙○○上
訴意旨指摘原判決關於其部分不當（公訴人認乙○○係違反商業
會計法第七十一條第五款之罪，第一審法院諭知無罪，原審予以
撤銷時，於主文中諭知原判決關於乙○○違反商業會計法部分撤
銷，易滋生誤會），尚非全無理由，應認各該部分有撤銷發回更
審之原因。至甲○○被訴圖利罪部分，經原審判決無罪後，未據
檢察官提起第三審上訴而告確定，附此敘明。
據上論結，應依刑事訴訟法第三百九十七條、第四百零一條，判
決如主文。
中    華    民    國  九十七  年    二    月  二十一  日
                      最高法院刑事第七庭
                          審判長法官  賴  忠  星
                                法官  林  秀  夫
                                法官  宋      祺
                                法官  陳  祐  治
                                法官  吳      燦
      本件正本證明與原本無異
                                      書  記  官
中    華    民    國  九十七  年    二    月  二十六  日
                                                     M


司法院資訊處製作；財團法人民間司法改革基金會備份。
